【裁判字號】    93,訴,519
【裁判日期】    950630
【裁判案由】    偽造文書等
【裁判全文】
臺灣苗栗地方法院刑事判決               93年度訴字第519號
公  訴  人  臺灣苗栗地方法院檢察署檢察官
被      告  Ｆ○○
上列被告因偽造文書等案件，經檢察官提起公訴（93年度偵字第
1043號），及追加起訴（93年度偵字第1043號），本院判決如下
：
    主  文
Ｆ○○連續行使偽造準私文書，處有期徒刑柒月；又連續意圖為
自己不法之所有，而侵占自己持有他人之物，處有期徒刑貳年貳
月。應執行有期徒刑貳年捌月。
    犯罪事實
一、Ｆ○○自民國89年5 月20日起，在位苗栗縣頭屋鄉北坑村3
    鄰32號住所，自任會首，陸續召集成立如附表一至四所示之
    甲、乙、丙、丁民間互助會（其會期起迄時間、開標日期、
    會員、每期會金、標會方式，均詳如附表所記載），該四會
    互助會均約定每人每會新台幣（下同）一萬元，各會每次以
    投標金額最高者得標（均採外標方式標會），會員以標單填
    寫標息並署名參與投標，由Ｆ○○負責開標、收取標金、交
    付得標會款等事宜。詎Ｆ○○自91年8 、9 月間起，因以會
    養會，週轉不靈，亟需用款，竟利用其擔任會首之機會，分
    別為下列行為：
  (一)Ｆ○○明知其未取得互助會會員Ｇ○○、Ｌ○○之授權、同
    意參與投標，竟基於意圖為自己不法所有及行使偽造私文書
    之概括犯意，自91年8 月間起，先後於如附表五至八所示之
    會期，在上址之同一開標處所，分別利用Ｇ○○、Ｌ○○未
    到場參與開標之機會，在投標單上偽造被冒標會員「Ｇ○○
    」或「Ｌ○○」名義投標而偽造其等之署押，並分別填載如
    附表五至八所示之競標標息，而偽造各該期投標單之準私文
    書，用以表示各該被冒名之會員願依該投標單上所載之金額
    為標息以標取會款，繼之持向其他到場之活會會員提示以參
    與競標，而連續行使前開偽造之準私文書，足以生損害於「
    Ｇ○○」、「Ｌ○○」及如附表所示各該期其餘之活會會員
    ，開標後即向各該期之活會會員偽稱係Ｇ○○或Ｌ○○得標
    ，另向被冒標之會員Ｌ○○或Ｇ○○詐稱係他人得標以收取
    會款，致如附表五至八所示各該期之活會會員及被冒標之會
    員均陷於錯誤，確信為Ｆ○○所指之人得標，而分別交付各
    該期之會款予Ｆ○○，Ｆ○○以此方式連續詐得如附表五至
    八所示之金額。
  (二)另Ｆ○○明知應將所收取之會款，於得標會員得標後數日內
    ，交付予如附表九所示之得標會員（含尾會之會員）收執，
    其竟基於意圖為自己不法所有之概括犯意，將各次應交付予
    得標會員之會款侵占入己，而挪用於其所召集其他互助會使
    用，並對得標會員一再藉詞拖延返還期限，造成得標會員受
    有如附表九所示金額之損害，總計侵占達976 萬4300元。
二、案經被害人Ｊ○○、Ｌ○○訴由臺灣苗栗地方法院檢察署檢
    察官偵查起訴及追加起訴。
    理  由
一、認定犯罪事實所根據的證據及理由：
  (一)關於犯罪事實欄一(一)之部分：
    1.被告Ｆ○○於警詢、偵訊及本院準備程序中自白前揭犯罪
      事實無訛（見93年度偵字第1043號卷第21至24頁、91至92
      頁、106 頁、審卷第18、29頁）。
    2.復有證人Ｌ○○、Ｇ○○（已改名為Ｄ○○，以下均以被
      告行為時之Ｇ○○稱之）分別於警詢、偵訊及本院審理中
      證述有參與被告所召集之互助會，並按期繳交會款，但未
      參與投標或有投標但未得標，直至尾會結束時被告拖延給
      付會款，始發現被告Ｆ○○未經其等同意而予以冒標之事
      實等語明確（見同上偵卷第53頁至第55頁、第100 頁、第
      105 頁，本院審卷第20頁、第30頁、87至95頁）。
    3.另有證人即互助會會員Ｊ○○、戊○○、丑○○、謝月香
      、宇○○、寅○○、Ｃ○○、玄○○○、子○○、卯○○
      、亥○○、辰○○分別於警詢偵訊及本院審理中證述被告
      使不知情之各該活會會員陷於錯誤，致其等人交付會款予
      被告Ｆ○○之事實（見93年度偵字字1043號卷第25頁至第
      27頁、第34頁至第36頁、第38頁至第41頁、第44頁至第47
      頁、第58頁、第61頁、第63頁、第66頁至第67頁、第71頁
      、第74頁、第77頁至第78頁、第87頁、第90頁至第92頁、
      第99頁至第101 頁，本院審卷第19頁、第29頁至第30頁、
      第138 頁至第145 頁、第161 頁至第178 頁、第192 頁至
      第200 頁、第216 頁至第233 頁）。
    4.關於被告冒標所詐得金額之計算方式：
      關於被告所犯冒標詐領會款之犯罪事實，業經公訴人當庭
      修正起訴犯罪事實，此有補充理由書附卷可稽（見審卷第
      58以下、第78頁），先予敘明。按民間互助會即合會法律
      關係，於88年4 月21日經總統公布修正增定之民法第709
      條之1 至709 條之9 等條文規範，並於89年5 月5 日施行
      ，亦即本件互助會於89年5 月20 日 起始陸續召募，應有
      修正後民法之適用；次按民間互助會已得標之死會會員，
      事後無論任一會員得標及其願出之標金若干，均須繳納當
      期全額之會款，縱為會首施用詐術，以他會員名義冒標，
      並向死會會員收取會款，因該等死會會員本負有繳納會款
      之義務，當非陷於錯誤而交付會款予會首，自無構成詐欺
      取財罪之可言（最高法院83年度臺上字第41 53 號判決意
      旨參照）。準此，本件被告冒名盜標情事，被詐欺之對象
      僅係各該期之活會會員及被冒名盜標者，亦即被告於如附
      表所示各會期所為詐欺取財犯行之對象，應僅為被告於如
      附表所示各該會期冒標之詐欺行為當時尚屬活會之會員，
      不包括死會會員，而詐欺所得之款項，應僅限於實際加入
      而未得標之活會會員所繳納之會款，合先敘明。基此，關
      於本案採外標制之互助會，被告冒標所詐得金額之計算方
      式應為：每會金額x 活會人數（須扣除會首、死會人數、
      再加上之前曾被冒標時實際上仍為活會的人數），茲計算
      如附表五至八所示。
  (二)關於犯罪事實欄一(二)之部分：
    1.被告Ｆ○○於本院審理中供承有如犯罪事實欄所載收取會
      款後，因挪做清償其所召集其他互助會會款，故未將會款
      交予得標會員，但事後有陸陸續續還款予得標會員等語（
      見審卷第273、274 頁）。
    2.證人即被害人戊○○、丑○○、宇○○、謝月香、Ｊ○○
      、寅○○、Ｃ○○、玄○○○、子○○、卯○○、亥○○
      、辰○○分別於警詢、偵訊及本院審理中證述其等有分別
      參與由被告召集並擔任會首之如附表一至四所示之互助會
      ，並於投標得標或尾會得標後，被告Ｆ○○並未如期給付
      會款，經催討後仍一再拖延，始知其侵占如附表九所示之
      會款之事實（見同上偵卷第1043號卷第25頁至第27頁、第
      34 頁 至第36頁、第38頁至第41頁、第44頁至第47頁、第
      58頁、第61頁、第63頁、第66頁至第67頁、第71頁、第74
      頁、第77頁至第78頁、第87頁；審卷第138 頁至第14 5頁
      、第161 頁至第178 頁、第192 頁至第200 頁、第216 頁
      至第233 頁）。
    3.關於本案被告侵占會錢金額之計算方式：
      而關於此部分侵占金額之計算，因本案審理距被告行為時
      已隔數年，時間久遠，且被告除召集本案4 互助會外，尚
      有召集其他互助會，且各互助會間存有會員彼此交錯，是
      以被告及證人對於被告各次犯行之時間及侵占金額，或因
      時間久遠已淡忘，或因錯綜複雜而已混淆，亦未予書面紀
      錄，準此，此部分並無法依被告及證人之供詞，依犯行時
      間、依活死會人數等基準，逐項計算被告侵占之確切金額
      。然而，被告於犯後，有與被害人等就上開金額部分予以
      結算，並對部分被害人並開立本票予以擔保清償乙節，此
      為被告所是認，核與證人即被害人到庭證述相符，且有結
      算後被告所開立之本票影本附卷可稽（見93年度發查字第
      485 號卷第4 頁，93年度偵字第1043號卷第30頁、第60頁
      、第76頁）。是以，對於本案被告侵占之金額之計算，雖
      無其他相關資料可供本院計算，但被告於犯後與證人所即
      時彙算、核對之金額，業經被告及證人當庭供陳無訛，本
      院即應以此做為認定之基準，附此敘明。
二、對於被告辯解之判斷：
    訊據被告固供認有冒用Ｌ○○之名義標會並取得會錢使用，
    且有挪用如附表九所示收取之會錢供清償其所召集其他互助
    會之用，惟矢口否認有何冒用Ｇ○○名義標會詐領會款，及
    侵占會錢之犯行，辯稱：伊事前有經過Ｇ○○之同意才借用
    其名義標會，不知其為何於審理時否認此事。且伊確實於收
    受會款後，未將會錢給得標的人，但伊係用以償還伊所積欠
    其他互助會會錢的人，並非放入自己荷包，且伊事後已陸續
    償還被害人金錢，伊不覺得這是犯罪云云。經查：
  (一)關於犯罪事實欄一(一)之犯行：
    1.關於被告確有於犯罪事實欄一(一)所載之時、地，冒用Ｇ○○名義標會以詐取合會金乙節，有理由欄一(一)之證據可證
      。再者，證人Ｇ○○於本院審理時之證述，業經本院命具
      結，以擔保其證言之可信性，並由兩造交互詰問，結果
      並無瑕疵可指，且經直接審理之結果，佐以其他卷證資料
      ，已使本院確信其證言之可信度。
    2.再者，證人Ｇ○○係被告之表姊，彼此情同姊妹乙節，業
      據證人Ｇ○○到庭證述無訛（見審卷第88、89頁），且為
      被告所是認。是以，證人Ｇ○○既與被告感情深厚，衡情
      自無甘冒偽證罪之處罰而構詞誣陷被告之理。是證人Ｇ○○所言，自有可信之處。
    3.相較於證人Ｇ○○所言，被告於警詢、偵訊及準備程序時
      均坦承此部分之犯行，已如前述，其於本院審理時始翻異
      前詞，改口辯稱有經過Ｇ○○之同意始借標云云，其先後
      陳述不一，互相矛盾，本值可疑。況衡諸常情，一般人若
      未犯罪，在員警、檢察官及法官未以強暴、脅迫、詐欺、
      疲勞訊問或其他非法之方法訊問之環境之情況下，犯罪嫌
      疑人焉有承認犯罪之理？是以，被告於警詢、偵訊及準備
      程序中之自白，應堪採信。
    4.綜上，被告此部分之辯解，核與事實不符，顯屬卸責之詞
      ，要難採信。
  (二)關於犯罪事實欄一(二)之犯行：
    按被告身為互助會會首，其向會員所收取之會款，本屬當期
    得標會員所有，會首僅係代得標會員收取會款，屬因法律或
    契約上之原因而持有得標會員之會款（此部分法律關係詳後
    述論罪科刑之理由欄(二)之說明），故被告未將所收取之會款
    交予得標會員，而挪做清償其他合會積欠款項使用，並造成
    得標會員之損失，自屬易持有為不法所有之意思而為之，即
    應該當刑法第335 條第1 項普通侵占罪之構成要件。至被告
    辯稱其將所收取之款項挪做清償積欠其所召集之其他互助會
    使用，而非放入自己荷包，乃屬犯罪動機之問題，此與被告
    所辯事後已償還被害人部分金額乙節，均屬事後量刑之參考
    ，無礙於犯罪之成立。是被告單純否認犯罪，不認為其行為
    構成犯罪云云，自係對法律之誤解，屬事後卸責之詞，不足
    採憑。
  (三)綜上所述，被告此部分之辯解，或與事實不符，或對法律認
    知存有誤解，均不足採信。
三、論罪科刑之理由：
  (一)關於犯罪事實欄一(一)之犯行：
    1.按民間互助會之標單，僅寫有一定金額及標會者之署押，
      如單從該記載內容上之形式觀之，尚無法瞭解其為何種用
      意之證明，而必須依據會員間標會之習慣，始足以表示該
      一定金額即為標取會款之利息，該姓名即為標取會款之會
      員，是偽造標單，應認為係偽造刑法第220 條第1 項規定
      之以文書論之準私文書（最高法院74年度臺上字第5612號
      判決及同院82年度臺上字第217 號判決意旨參照）。本件
      被告未經Ｌ○○、Ｇ○○之同意，先後數次於投標單上偽
      造其等之署押，而偽造該投標單之準私文書，復持以行使
      而詐取如附表五至八所示之各期會款，自足以生損害於被
      冒標之Ｌ○○、Ｇ○○及各該會期之其他活會會員。核被
      告Ｆ○○所為，係犯刑法第216 條、第220 條第1 項、第
      210 條之行使偽造準私文書罪及同法第339 條第1 項之詐
      欺取財罪。
    2.被告先後所為偽造「Ｇ○○」、「Ｌ○○」署押之行為，
      均為偽造準私文書之部分行為，應不另論罪。又其先後數
      次偽造準私文書之低度行為，均應為行使之高度行為所吸
      收，均不另論罪。被告Ｆ○○先後數次行使偽造準私文書
      及詐欺取財之犯行，均時間緊接，犯罪構成要件復相同，
      顯各係基於概括犯意為之，均應依刑法第56條連續犯之規
      定論以一罪，並加重其刑。至被告於每次冒用他人名義得
      標後，向各活會會員及遭冒名之會員詐收會款，應係一詐
      欺行為之接續進行，僅成立單一詐欺行為，尚與連續犯有
      別，附此敘明。又被告先後數次各以一冒標行為同時詐騙
      被冒標之會員及其他活會會員，而同時侵害多數人之財產
      法益，乃係一行為觸犯數罪名，為想像競合犯，應依刑法
      第55條之規定，僅論以一罪。再被告復係以行使偽造投標
      單之方法達其詐欺取財之目的，其所犯連續行使偽造準私
      文書罪及連續詐欺取財罪二罪間，有方法、結果之牽連關
      係，應依刑法第55條之規定，從一較重之連續行使偽造準
      私文書罪處斷。
  (二)犯罪事實欄一(二)之事實：
    1.按民法債編於88年4 月21日修正增訂第709 條之1 至第70
      9 條之9 合會專節，民法債編施行法並明定前開修正增訂
      條文，自89年5 月5 日施行。依民法第709 條之1 第1項
      規定：「稱合會者，謂由會首邀集二人以上為會員，互約
      交付會款及標取合會金之契約。其僅由會首與會員為約定
      者，亦成立合會。」，合會契約法律關係不僅存在於會首
      與會員之間，同時存在於各會員之間，此與前開合會專節
      修法增訂前，實務見解均將合會性質定義為會員與會首間
      締結之契約，會員相互間除有特約外，不發生債權債務關
      係迥異〈最高法院67年臺上字第3008號、63年臺上字第11
      59號、49年臺上字第1635號判例參照，前開三則判例業於
      91年1 月29日經最高法院91年度第1 次民事庭會議決議不
      再援用，並於91年3 月4 日，由最高法院依據最高法院判
      例選編及變更實施要點第9 點規定以（九一）臺資字第00
      140 號公告之〉。又依民法第709 條之7 第2 項規定：「
      會首應於前項期限內（每期標會後三日內），代得標會員
      收取會款，連同自己之會款，於期滿之翌日前，交付得標
      會員。逾期未收取之會款，會首應代為給付。」，是會員
      標得會款後，當期會款債權即由該得標會員享有，會首僅
      係依規定代得標會員收取會款，並對逾期未收取之會款，
      負代為給付之義務，會首代得標會員向各會員收取會款，
      即屬因法律或契約上之原因而持有得標會員之會款，其於
      持有期間變易原持有之意思而為不法所有之意思，即該當
      刑法第335 條第1 項普通侵占罪之構成要件。查被告Ｆ○○於89年5 月20日起陸續召集本案民間互助會，即應適用
      民法修正後之合會法律關係，是以，被告將收取之會款挪
      做清償其他合會使用，自係以易持有為所有之意思為之，
      顯有不法所有之意圖甚明，故核其所為，係犯刑法第335
      條第1 項之侵占罪。
    2.又被告先後多次侵占犯行，均時間緊接，所犯構成要件相
      同之罪，顯均係基於概括犯意為之，均應依連續犯論以一
      罪，並加重其刑。
  (三)被告所犯上開連續行使偽造私文書罪、連續普通侵占罪二罪
    間，犯意個別，行為互殊，應予分論併罰。
  (四)量刑部分：
    爰審酌被告犯後原坦承冒標詐欺之犯行，惟於審理進行中卻
    翻異前詞，否認犯罪，並始終自認其挪用收取之會款做其他
    合會之用並無違法之處，毫無坦承悔過之具體表現，而經本
    院傳喚多名證人到庭作證，浪費有限之司法資源，且詐騙及
    侵占金額合計高達近千萬元，本應嚴罰重懲，惟念及被告前
    無不法前科，有臺灣高等法院被告全國前案紀錄表附卷足稽
    ，素行尚佳，其以會養會，週轉不靈，始一發不可收拾，造
    成難以彌補之過錯，參以被告犯後有找諸多被害人彙算應償
    還被害人之金額，並陸續償還部分款項或提出米、雞或茶葉
    等實物折抵扣款（見證人戊○○、丑○○、宇○○、謝月香
    、寅○○、Ｃ○○、玄○○○、子○○、卯○○、辰○○之
    證述，見審卷第139 頁、第142 頁、第144 頁、第163 頁、
    第17 6頁、第193 至195 頁、第197 頁、第217 、218 、22
    3 、224 、233 頁），顯見其犯後尚有彌補過錯之意，併參
    酌其生活狀況、品行、智識程度、犯罪之動機、目的、手段
    、所生危害，及公訴檢察官向本院請求從重量刑等一切情狀
    ，爰分別量處如主文所示之刑，並定應執行之刑，以資儆懲
    。
  (五)沒收部分：
    至於被告假冒Ｇ○○、Ｌ○○之署押而偽造並行使之投標單
    7 紙，業於各該會期開標後即行丟棄等情，既據被告陳稱在
    卷，復參酌一般民間互助會之習慣於歷次開標完後即當場撕
    毀或丟棄標單，自堪認被告所偽造之上開投標單7 紙均已滅
    失無存，故被告在該等標單上所偽造之署押，亦無從另予宣
    告沒收，併此敘明。
四、不另為無罪諭知部分：
  (一)公訴意旨略以：被告有如犯罪事實欄一(一)之冒用Ｇ○○、Ｌ
    ○○名義投標，向活會會員及遭冒標會員收取會錢而詐財之
    犯行外，其對死會會員尚收取會款，而與犯罪事實欄一(一)犯
    行部分共詐得如附表十至十三所示之金額。因認被告此部分
    行為尚涉犯刑法第339 條第1 項之詐欺取財罪嫌云云。
  (二)按民間互助會已得標之死會會員，事後無論任一會員得標及
    其願出之標金若干，均須繳納當期全額之會款，縱為會首施
    用詐術，以他會員名義冒標，並向死會會員收取會款，因該
    等死會會員本負有繳納會款之義務，當非陷於錯誤而交付會
    款予會首，自無構成詐欺取財罪可言，已如前述。是以，起
    訴意旨將被告冒標後向死會會員所取得之會款，亦作為被告
    所詐得之款項，顯有誤會，是被告此部分之行為，自不構成
    犯罪，本應為無罪之諭知，惟公訴意旨既認此部分與前述論
    罪科刑之部分有實質上一罪之關係，爰不另為無罪之諭知。
五、適用法律依據：
  (一)刑事訴訟法第299 條第1 項前段。
  (二)刑法第56條、第210 條、第216 條、第220 條第1 項、第
    339 條第1 項、第335條第1 項、第55條、第51條第5款。
  (三)罰金罰鍰提高標準條例第1條前段。
本案經檢察官魏宏安到庭執行職務。
中    華    民    國    95    年    6     月    30    日
                  刑事第二庭  審判長法  官  林燦都
                                    法  官  楊台清
                                    法  官  顧正德
以上正本證明與原本無異。
如不服本判決，應於判決送達後10日內向本院提出上訴狀（應抄
附繕本）。告訴人或被害人如對於本判決不服者，應具備理由請
求檢察官上訴，其上訴期間之計算係以檢察官收受判決正本之日
期為準。
                                    書記官  廖鳳美
中    華    民    國    95    年    7     月    5     日
附表一：（甲會）
┌────┬─────────────────────┐
│會    期│89年5 月20日至92年10月20日止              │
├────┼─────────────────────┤
│開標日期│每月20日晚上8 時開標                      │
├────┼─────────────────────┤
│會    員│共42人次，Ｆ○○、彭水平（參加二會）、彭菊│
│        │梅、Ｅ○○、Ｊ○○、徐瑞峰、Ｈ○○、Ｃ○○│
│        │、Ｕ○、Ｓ○○、劉真燕、Ｍ○○、呂秀春、呂│
│        │秀蓮、Ｂ○○、陳淳瑜、癸○○（參加二會）、│
│        │壬○○、謝月香、子○○、寅○○、丑○○（會│
│        │單誤寫為余鳳珠）、Ｉ○○、辛○○、午○○、│
│        │戊○○、Ａ○○、Ｏ○○、Ｒ○○、Ｘ○○、連│
│        │森雄、地○○、Ｖ○○、未○○、許淑媛、廖月│
│        │蘭、陳玉珍、陳小蘭、陳玉蘭、亥○○。      │
├────┼─────────────────────┤
│金    額│一萬元                                    │
├────┼─────────────────────┤
│內 外 標│外標                                      │
└────┴─────────────────────┘
附表二：（乙會）
┌────┬─────────────────────┐
│會    期│89年7 月10日至91年12月10日止              │
├────┼─────────────────────┤
│開標日期│每月10日晚上8 時開標                      │
├────┼─────────────────────┤
│會    員│共30人次，Ｆ○○、Ｕ○、珍美行、黃順財（參│
│        │加二會）、Ｏ○○、謝月香、癸○○、辰○○、│
│        │申○○、Ｌ○○、周武常、Ｋ○○、酉○○、許│
│        │淑媛、壬○○、庚○○、謝龍飛、Ｑ○○、江富│
│        │福、胡文男、Ｇ○○、宙○○、Ｔ○○（參加二│
│        │會）、黃○○、陳小君、陳玉蓮、午○○、陳美│
│        │蘭                                        │
├────┼─────────────────────┤
│金    額│一萬元                                    │
├────┼─────────────────────┤
│內 外 標│外標                                      │
└────┴─────────────────────┘
附表三：（丙會）
┌────┬─────────────────────┐
│會    期│89年7 月10日至91年12月10日止              │
├────┼─────────────────────┤
│開標日期│每月10日晚上8 時開標                      │
├────┼─────────────────────┤
│會    員│共30人次，Ｆ○○、Ｕ○、辛○○、Ｗ○○、連│
│        │永東、Ｏ○○、謝月香、癸○○、巳○○、謝秋│
│        │華、Ｌ○○、寅○○、戌○○、丙○○、Ｒ○○│
│        │、壬○○、庚○○、謝龍飛、Ｎ○○、己○○、│
│        │卯○○、Ｇ○○、宇○○、Ｔ○○（參加二會）│
│        │、乙○○、陳小君、陳玉蓮、許淑媛、陳小蘭  │
├────┼─────────────────────┤
│金    額│一萬元                                    │
├────┼─────────────────────┤
│內 外 標│外標                                      │
└────┴─────────────────────┘
附件四：（丁會）
┌────┬─────────────────────┐
│會    期│89年10月10日至92年3 月10日止              │
├────┼─────────────────────┤
│開標日期│每月10日晚上8 時開標                      │
├────┼─────────────────────┤
│會    員│共30人次，Ｆ○○、申○○、林詩衡、癸○○、│
│        │午○○、亥○○、天○○、Ｐ○○、丁○○、蔡│
│        │瑞祥、Ｍ○○、Ｃ○○、彭水平、子○○、連森│
│        │雄、地○○、甲○○、謝月香、壬○○（參加二│
│        │會）、庚○○、謝龍飛、Ｂ○○、Ｇ○○、許淑│
│        │媛、李瑞賢、Ｌ○○、陳小蘭、陳玉蓮、黃小蓮│
├────┼─────────────────────┤
│金    額│一萬元                                    │
├────┼─────────────────────┤
│內 外 標│外標                                      │
└────┴─────────────────────┘
附表五：甲會互助會被告冒標所詐得之金額
┌──┬────┬────┬────┬────┬───────┐
│編號│冒標日期│被冒用人│冒標標息│活會人數│冒標所詐得金額│
├──┼────┼────┼────┼────┼───────┤
│1   │1.20.  │Ｇ○○  │4000元  │10      │10000 元╳10人│
│    │        │        │        │        │共10萬元      │
└──┴────┴────┴────┴────┴───────┘
附表六：乙會互助會被告冒標所詐得之金額
┌──┬────┬────┬────┬────┬───────┐
│編號│冒標日期│被冒用人│冒標標息│活會人數│冒標所詐得金額│
├──┼────┼────┼────┼────┼───────┤
│1   │9.10.  │Ｌ○○  │1300元  │4       │10000元╳4 人 │
│    │        │        │        │        │共4萬元       │
├──┼────┼────┼────┼────┼───────┤
│2   │11.10.  │Ｇ○○  │1000元  │3       │10000 元╳3 人│
│    │        │        │        │        │共3 萬元      │
└──┴────┴────┴────┴────┴───────┘
附表七：丙會互助會被告冒標所詐得之金額
┌──┬────┬────┬────┬────┬───────┐
│編號│冒標日期│被冒用人│冒標標息│活會人數│冒標所詐得金額│
├──┼────┼────┼────┼────┼───────┤
│1   │9.10.  │Ｌ○○  │1300元  │4       │10000元╳4 人 │
│    │        │        │        │        │共4萬元       │
├──┼────┼────┼────┼────┼───────┤
│2   │10.10.  │Ｇ○○  │1000元  │3       │10000 元╳3 人│
│    │        │        │        │        │共2 萬元      │
└──┴────┴────┴────┴────┴───────┘
附表八：丙會互助會被告冒標所得金額
┌──┬────┬────┬────┬────┬───────┐
│編號│冒標日期│被冒用人│冒標標息│活會人數│冒標所詐得金額│
├──┼────┼────┼────┼────┼───────┤
│1   │8.10.  │Ｇ○○  │1700元  │8       │10000元╳8 人 │
│    │        │        │        │        │共8萬元       │
├──┼────┼────┼────┼────┼───────┤
│2   │9.10.  │Ｌ○○  │1700元  │8       │10000 元╳8 人│
│    │        │        │        │        │共8 萬元      │
└──┴────┴────┴────┴────┴───────┘
附表九：
┌──┬────┬───┬──────┬───────┐
│編號│得標時間│被害人│  侵占金額  │  會別        │
├──┼────┼───┼──────┼───────┤
│1   │91.12.20│戊○○│  35萬元    │甲互助會      │
├──┼────┼───┼──────┼───────┤
│2   │92.1.20 │丑○○│  約83萬元  │甲互助會2 會  │
│    │        │      │            │（以本人及夫彭│
│    │        │      │            │瀛錦名義參加）│
├──┼────┼───┼──────┼───────┤
│3   │92.4.20 │Ｊ○○│  50萬6300元│甲互助會      │
├──┼────┼───┼──────┼───────┤
│4   │91.9.20 │寅○○│  35萬7300元│甲互助會      │
├──┼────┼───┼──────┼───────┤
│5   │不詳    │Ｃ○○│  42萬6400元│甲互助會      │
├──┼────┼───┼──────┼───────┤
│6   │92.1.20 │潘冉妹│  50萬600元 │甲互助會      │
│    │        │      │            │（以夫宙○○名│
│    │        │      │            │義參加）      │
├──┼────┼───┼──────┼───────┤
│7   │92.5.20 │潘冉妹│  51萬4600元│甲互助會      │
│    │        │      │            │（以女地○○名│
│    │        │      │            │義參加）      │
├──┼────┼───┼──────┼───────┤
│8   │不詳    │子○○│  37萬6300元│甲互助會      │
├──┼────┼───┼──────┼───────┤
│9   │不詳    │亥○○│  77萬3800元│甲互助會2 會  │
│    │        │      │            │（以本人及夫劉│
│    │        │      │            │肇國名義參加）│
├──┼────┼───┼──────┼───────┤
│10  │91.10.10│謝月香│  35萬元    │乙互助會      │
├──┼────┼───┼──────┼───────┤
│11  │不詳    │潘冉妹│  36萬300元 │乙互助會      │
│    │        │      │            │（以夫宙○○名│
│    │        │      │            │義參加）      │
├──┼────┼───┼──────┼───────┤
│12  │不詳    │辰○○│  約35萬元  │乙互助會      │
├──┼────┼───┼──────┼───────┤
│13  │91.9.10 │宇○○│  35萬3700元│丙互助會      │
├──┼────┼───┼──────┼───────┤
│14  │不詳    │謝月香│  35萬元    │丙互助會      │
├──┼────┼───┼──────┼───────┤
│15  │91.11.10│卯○○│  33萬7400元│丙互助會      │
├──┼────┼───┼──────┼───────┤
│16  │不詳    │亥○○│  67萬3200元│丙互助會2 會  │
│    │        │      │            │（以本人及夫劉│
│    │        │      │            │肇國名義參加）│
├──┼────┼───┼──────┼───────┤
│17  │不詳    │Ｃ○○│  33萬8700元│丁互助會      │
├──┼────┼───┼──────┼───────┤
│18  │不詳    │潘冉妹│  70萬4000元│丁互助會2 會  │
│    │        │      │            │（以夫宙○○、│
│    │        │      │            │女地○○名義參│
│    │        │      │            │加）          │
├──┼────┼───┼──────┼───────┤
│19  │91.10.10│子○○│  35萬6200元│丁互助會會    │
├──┼────┼───┼──────┼───────┤
│20  │不詳    │亥○○│  95萬5500元│丁互助會2 會  │
│    │        │      │            │（以本人及夫劉│
│    │        │      │            │肇國名義參加）│
└──┴────┴───┴──────┴───────┘
附表十：（起訴甲互助會遭冒標之部分）
┌──┬────┬────┬──────┬────┐
│編號│冒標時間│被冒標人│冒標得標金額│詐得金額│
├──┼────┼────┼──────┼────┤
│1   │92.1.20 │Ｇ○○  │4000元      │約42萬元│
└──┴────┴────┴──────┴────┘
附表十一：（起訴乙互助會遭冒標之部分）
┌──┬────┬────┬──────┬────┐
│編號│冒標時間│被冒標人│冒標得標金額│詐得金額│
├──┼────┼────┼──────┼────┤
│1   │91.9.10 │Ｌ○○  │1300元      │約30萬元│
├──┼────┼────┼──────┼────┤
│2   │91.11.10│Ｇ○○  │1000元      │約30萬元│
└──┴────┴────┴──────┴────┘
附表十二：（起訴丙互助會遭冒標之部分）
┌──┬────┬────┬──────┬────┐
│編號│冒標時間│被冒標人│冒標得標金額│詐得金額│
├──┼────┼────┼──────┼────┤
│1   │91.9.10 │Ｌ○○  │1300元      │約30萬元│
├──┼────┼────┼──────┼────┤
│2   │91.10.10│Ｇ○○  │1000元      │約30萬元│
└──┴────┴────┴──────┴────┘
附表十三：（起訴丁互助會遭冒標之部分）
┌──┬────┬────┬──────┬────┐
│編號│冒標時間│被冒標人│冒標得標金額│詐得金額│
├──┼────┼────┼──────┼────┤
│1   │91.8.10 │Ｇ○○  │1700元      │約30萬元│
├──┼────┼────┼──────┼────┤
│2   │91.9.10 │Ｌ○○  │1700元      │約30萬元│
└──┴────┴────┴──────┴────┘
附錄本判決論罪科刑法條
中華民國刑法第210條
偽造、變造私文書，足以生損害於公眾或他人者，處5 年以下有
期徒刑。
中華民國刑法第216條
行使第 210 條至第 215 條之文書者，依偽造、變造文書或登載
不實事項或使登載不實事項之規定處斷。
中華民國刑法第220條第1項
在紙上或物品上之文字、符號、圖畫、照像，依習慣或特約，足
以為表示其用意之證明者，關於本章及本章以外各罪，以文書論
。
中華民國刑法第339條第1項
意圖為自己或第三人不法之所有，以詐術使人將本人或第三人之
物交付者，處5 年以下有期徒刑、拘役或科或併科1 千元以下罰
金。
中華民國刑法第335條第1項
意圖為自己或第三人不法之所有，而侵占自己持有他人之物者，
處5 年以下有期徒刑、拘役或科或併科1 千元以下罰金。


司法院資訊處製作；財團法人民間司法改革基金會備份。
